【裁判字號】    93,簡上,618
【裁判日期】    951011
【裁判案由】    給付買賣價金
【裁判全文】
臺灣臺北地方法院民事判決
上 訴 人即
附帶被上訴人   鎰豐國際科技股份有限公司
法定代理人     甲○○
訴訟代理人     王永森律師
被上訴人即
附帶上訴人     精業股份有限公司
法定代理人     乙○○
訴訟代理人     張世興律師
               陳瓊苓律師
上列當事人間請求給付買賣價金等事件，上訴人對於中華民國93
年9 月8 日本院台北簡易庭92年度北簡字第20116 號第一審判決
提起上訴，被上訴人並提起附帶上訴，本院於95年9 月18日言詞
辯論終結，判決如下：
    主  文
上訴及附帶上訴均駁回。
第二審訴訟費用，關於上訴部分由上訴人負擔，關於附帶上訴部
分由附帶上訴人負擔。
    事實及理由
一、上訴人即附帶被上訴人主張：
(一)被上訴人於民國91年12月20日向上訴人訂購液晶電腦點鈔機
    30台，每台價格新台幣（下同）178,500 元，合計535,500
    元，被上訴人先給付30％之價金160,500 元，餘374,850 元
    未給付。
(二)又上訴人取得郵局點驗鈔機之專案業務（下稱郵局專案），
    因上訴人之維修部門只設於台北，惟郵局專案安裝點驗鈔機
    遍及全省，而被上訴人於全省各地均設有分公司、服務處，
    為方便安裝及保固維修該點驗鈔機之事宜，故上訴人將上開
    專案之安裝及保固維修部分轉包予被上訴人。兩造簽訂之液
    晶電腦點驗鈔機代理（銷售）合約（下稱系爭合約）第18條
    規定，被上訴人負責安裝，並配合郵局指示，協助上訴人完
    成業主驗收事宜，並於驗收完成後負責1 年之保固。惟被上
    訴人於92年7 月1 日即擅自停止改進安裝缺失，使系爭郵局
    點驗鈔機無法如期進行驗收，上訴人為配合郵局指示改進安
    裝缺失，因而多支出之金額共計104,020 元，被上訴人應依
    系爭合約第18條之規定負損害賠償責任。惟原審誤計為
    10,0420 元，短少3,600 元。
(三)上開被上訴人應賠償之104,020 元，業經證人許淳凱及古月
    英分別於原審及二審證稱確實有該款項支出，詳細明細如下
    ：
    1.交通加油支出之費用：13,130元。
    2.人員出差高速公路回數票費用：8,880元。
    3.因機器安裝在小琉球，支出之船資：410元。
    4.因被上訴人不協助上訴人驗收，上訴人另投入人力所支出
      薪資：
      (1)甲○○：7 月份9 天、8 月份11天，共20天，其日薪為
        2,800 元，共計56,000元。
      (2)許淳凱：7 月份3 天，8 月份2 天，共5 天，其日薪為
        2,800 元，共計14,000元。
      (3)許志明：7 月份一天，8 月份五天，共6 天，日薪
        1,800 元，共計9,000 元。
      (4)張先生：7 月份1 天，日薪1,000 元，共計1,000 元。
      (5)李錦櫻：8 月份2 天，日薪800 元，共計1,600 元。
(四)原審認定依系爭代理合約第18條，被上訴人之義務為負責1
    次安裝，4 次維護，每次600 元，而被上訴人已完成安裝且
    維護2 次，可請求安裝及維護費用793,800 元，其中
    374,850 元與上訴人請求之貨款抵銷，上訴人尚應給付
    418,950 元。惟原審認定被上訴人已完成安裝及維護2 次顯
    有違誤：
    1.被上訴人之安裝工作必須至業主驗收始完成，驗收完始有
      1 年保固維護問題。故在訴外人郵局驗收前，並無保固維
      護之問題，而訴外人郵局係在92年8 月20日完成驗收，在
      此次前無保固維護問題，從而被上訴人不能請求2 次之維
      護費用。
    2.本件被上訴人固曾進行安裝，惟安裝完成必須依機器安裝
      程序進行，且必須向郵局相關人員解說使用須知，並使其
      操作順利無任何缺失，進而如期完成驗收，安裝程序始完
      成。而被上訴人92年1 月份至6 月份均陸續收到郵局所提
      出安裝缺失，要求被上訴人改進，被上訴人所提出之內部
      電腦出勤記錄，即係郵局改進安裝缺失之出勤，原審將之
      視為驗收後之定期保固出勤，顯有未洽。
    3.依系爭代理合約第18條規定，驗收後保固期間1 年應實際
      作4 次定期維護，且應附上經郵局簽認之文件始能請款，
      被上訴人欲請求安裝及保固維護費，應提出完成安裝經郵
      局驗收之證明，及每台每3 個月一次經郵局簽認維護單據
      ，而被上訴人提出之出勤單並無3 個月每台均作保固之記
      錄，且記載內容所示絕大部分係屬安裝階段之初步安裝、
      複驗、操作不當排除、調整參數、調整間距等安裝不當或
      使用操作問題之排除，屬於安裝及驗收階段應解決之問題
      ，並未進入維修階段。
(五)上訴人即附帶被上訴人之聲明如下：
    1.上訴部分：
      Ａ、本訴部份：
          (1)原判決不利於上訴人部份廢棄。
          (2)上開廢棄部份，被上訴人應再給付上訴人378,450
            元，及自支付命令送達翌日起至清償日止，按週年
            利率5 ％計算之利息。
      Ｂ、反訴部份：
          (1)原判決廢棄。
          (2)被上訴人第一審之訴駁回。
    2.附帶上訴部分：附帶上訴駁回。
二、被上訴人即附帶上訴人則以：
(一)被上訴人自91年10月29日起即受上訴人委託進行裝機，至92
    年1 月15日即已完成裝機。被上訴人完成1 次裝機後，因點
    驗鈔機本身設計之瑕疵，被上訴人即已進行保固維護工作，
    自92年1 月16日起至92年7 月底，共長達6 個月之久。又上
    訴人與業主間之驗收程序為何及何時辦理驗收等事宜，須視
    上訴人與業主間之契約關係定之，被上訴人均不知悉，自不
    得以此即認被上訴人該6 個月期間之出勤仍屬裝機階段而非
    保固維護。
(二)依系爭合約第18條約定，郵局專案每台承包費用為3,000 元
    ，含裝機1 次，保固期間4 次定期維護，共計5 次，每次每
    台為600 元，至於該保固維護部分之工作報酬，則分4 季於
    季初請領，足見兩造間對於前揭工作係採分次計費。
(三)因上訴人為點驗鈔機之製造商，而被上訴人僅能依上訴人之
    指示從事裝機及維護，至於點驗鈔機設計不良，係可歸責於
    上訴人之因素所致，且係經附帶被上訴人同意，自非附帶上
    訴人履約不當。於92年6 月間，兩造即同意停止系爭郵局維
    護專案，自92年7 月底由上訴人自行維護。又依上訴人於原
    審提出之之協議書第3 條、第6 條，可知兩造間確實同意自
    92年7 月間終止郵局維護專案，僅是服務費用及其他條款未
    能達成協議而已。
(四)上訴人向業主郵政總局承攬該專案，有承攬報酬可以收取，
    維護工作乃其本身應履行之義務，若上訴人未委託他人維護
    ，而係自行維護，乃係節省其支付他人維護費用之成本必要
    支出，而非額外增加之損害，原審判命被上訴人應支付上訴
    人該筆100,420 元之成本支出，而讓上訴人雙重獲利，顯欠
    允當。且上訴人提出之各項費用請款表、出勤人員費用及明
    細乃上訴人自行製作之表格並無證據能力。退萬步言，縱被
    上訴人應給付上訴人貨款374, 850元及損害賠償款100,420
    元，惟被上訴人對上訴人尚有承攬報酬共計793,800 元得以
    請求，經被上訴人行使抵銷權後，被上訴人已無任何給付義
    務，故原審命被上訴人應給付上訴人100,420 元，洵有違誤
    。
(五)被上訴人即附帶上訴人之聲明如下：
  1.上訴部分：上訴駁回。
  2.附帶上訴部分：
    (1)原判決不利於附帶上訴人之部分廢棄。
    (2)上廢棄部分，附帶被上訴人第一審之訴駁回。
三、本院得心證之理由：
(一)本件上訴人主張被上訴人於91年12月20日向上訴人購買液晶
    電腦點鈔機共30台，尚有374, 850元貨款未給付等情，業據
    其提出訂購單影本1 件（參原審卷第11頁），且為被上訴人
    所不爭執，固堪信為真實。惟上訴人另主張因被上訴人未依
    約協助驗收致其受有104,020 元（原審判決誤繕為100,420
    元）之損害，則為被上訴人所否認，並抗辯其業已完成系爭
    郵局專案之點驗鈔機安裝及安裝後之維護保固事宜，對上訴
    人有793,800 元之承攬報酬請求權可與上開貨款債務相抵銷
    等語。故本件之爭點厥為：
    1.被上訴人對於上訴人是否有793,800 元之承攬報酬請求權
      ？
    2.上訴人對於被上訴人是否有104,020 元之損害賠償請求權
      ？
    茲就上開爭點依序予以論述。
(二)就被上訴人對於上訴人是否有793,800 元之承攬報酬請求權
    之爭點而言：
  1.按解釋契約，應探求當事人立約時之真意，而真意何在，又
    應以過去事實及其他一切證據資料為斷定之標準，不能拘泥
    文字致失真意，即解釋契約，應斟酌訂立契約當時及過去之
    事實暨交易上之習慣，依誠信原則，從契約之主要目的，及
    經濟價值作全盤之觀察，民法第98條及最高法院85年度台上
    字第517 號裁判可資參照。經查，兩造前於91年11月1 日簽
    立液晶電腦點驗鈔機代理（銷售）合約，合約期間自91年11
    月1 日起至92年10月31日止，於該合約第18條兩造特別約定
    關於系爭郵局專案之安裝保固事宜，而該條約定載明：「關
    於郵局維護專案之安裝保固事宜，於本合約生效後乙方（即
    上訴人）同意由方甲方（即被上訴人）承作之，工作範圍為
    1 次裝機，1 年保固，及派員協助乙方完成業主驗收事宜，
    保固期間做4 次定期維護（每3 個月1 次），甲方每台之承
    包費用為每台新台幣參仟元整（未稅），總數量為420 台，
    另由乙方提供20台備品，以作為保固更換零件之用，甲方於
    每季季初開立發票向乙方請款，乙方於收到甲方發票時當月
    開即期票支付費用，甲方履約不當造成乙方受有實際損害時
    ，甲方應賠償之，惟甲方之賠償金額最高不超過發生違約事
    故當月甲方得收取之承包費用…」等語，為兩造所不爭執，
    並有系爭合約影本1 件在卷可憑（參原審卷第36頁）。則由
    上開兩造之約定及一般承攬工作之實務狀況，可知兩造關於
    郵局專案所簽訂之契約於91年11月1 日生效，於該契約生效
    之日起，被上訴人有為訴外人郵局安裝點驗鈔機共計420 台
    之義務，上訴人對於被上訴人有給付承攬報酬之義務，兩者
    為契約主給付義務，並互為對價關係。至被上訴人依約尚應
    協助上訴人完成業主驗收及進行定期保固之部分，核屬被上
    訴人為妥善完成其承攬安裝工作之附隨義務，而驗收之完成
    本為承攬報酬請求權行使之停止條件，且依上開約定，承攬
    報酬係分季於未為保固工作前之季初請領，足見被上訴人關
    於此部分附隨義務之未履行或履行不當而造成上訴人之損害
    時，上訴人固得依上開約定向被上訴人請求賠償，惟尚難認
    被上訴人此部分附隨義務與上訴人給付報酬之義務有對待給
    付之關係。
  2.又稱承攬者，謂當事人約定，一方為他方完成一定之工作，
    他方俟工作完成，給付報酬之契約；報酬應於工作交付時給
    付之，無須交付者，應於工作完成時給付之；民法第490 條
    第1 項、第505 條第1 項分別定有明文。依此，承攬人報酬
    請求權雖於承攬契約成立時即已發生，惟該報酬請求權之行
    使，則係以工作之交付或完成為停止條件。經查，被上訴人
    依約自91年11月1 日開始為訴外人郵局安裝點驗鈔機時起，
    至92年7 月間停止安裝點驗鈔機（參本院第二卷第50頁背面
    被上訴人之民事綜合辯論意旨狀第5 行之第3 點）時止，業
    已為訴外人郵局安裝總計419 台之點驗鈔機，此有被上訴人
    於原審所提出之出勤單本1 冊在卷可查，核與證人林文貴於
    原審證稱：「（提示卷證點驗鈔出勤記錄）這是我們公司就
    郵局專案安裝、保固的出勤紀錄。在7 月底之後，我們就改
    用傳真的方式。處置內容部份都有詳載。」等語（參原審卷
    第二卷第58頁之言詞辯論筆錄）相符。又訴外人郵局嗣於92
    年8 月20日驗收上開郵局專案之點驗鈔機一節，有兩造不爭
    執其真正（參本院第二卷第40至第41頁之準備程序筆發）之
    訴外人郵局出具之購置財物驗收證明書（其上載明92年8 月
    20日驗收、驗收點驗鈔機419 台）影本1 紙附卷可憑（參原
    審卷第一卷第75頁），再參以上訴人於原審所提出之92年7
    月21日起至92年8 月19日止之維護維修單所載（參原審卷第
    一卷第121 頁至第232 頁），大部均為「清潔、保養」，少
    部分尚包含「調整進鈔隙」之情況，益見被上訴人業已完成
    系爭點驗鈔機之安裝事宜，參之前揭條文及說明，被上訴人
    之報酬請求權行使之停止條件於點驗鈔機完成驗收時業已成
    就，其自得依約請求上訴人給付系爭郵局專案之承攬報酬。
  3.按依前揭兩造所簽訂之郵局專案合約第18條所載，被上訴人
    每台之承包費用為3,000 元，被上訴人安裝系爭點驗鈔機經
    業主郵局驗收之總數量為419 台，故被上訴人合計可請求之
    承攬報酬為1,319,850 元（含5%之稅款）。又依前揭郵局專
    案合約第18條所載，被上訴人於每季季初得向上訴人請款，
    而被上訴人所承攬安裝工作之點驗鈔機係於92年8 月20日經
    訴外人郵局驗收如前所述，則被上訴人依約得自驗收後分4
    次於每季季初開立發票向上訴人請求給付承攬報酬，而於本
    件言詞辯論終結時，被上訴人對上訴人上開報酬請求權行使
    之停止條件業已成就（點驗鈔機業已驗收）且各次給付承攬
    報酬之期日均已屆至，則被上訴人於本件僅請求承攬報酬共
    793,800 元，自屬有據。至上訴人主張被上訴人於92年7 月
    1 日即擅自停止改進安裝缺失，被上訴人為使系爭郵局點驗
    鈔機如期進行驗收，尚且因而多支出人力物力而受有損害部
    分，及涉及被上訴人是否未盡協助上訴人完成驗收系爭點驗
    鈔機或未盡其保固義務而致上訴人受有損害之問題，僅係上
    訴人得否另行向被上訴人主張損害賠償而已。被上訴人該部
    分之附屬義務既非與其承攬報酬為對價關係，上訴人自不得
    以被上訴人未盡契約之附屬義務而拒付承攬報酬。
(三)就上訴人對於被上訴人是否有104,020 元損害賠償請求權之
    爭點而言：
  1.被上訴人於訴外人郵局於92年8 月20日驗收系爭點驗鈔機前
    之92年7 月間即停止維修系爭郵局點驗鈔機，改由上訴人自
    行維護系爭點驗鈔機一節如前所述，被上訴人雖抗辯稱：系
    爭合約業經兩造合意終止，其並非擅自終止系爭合約之承攬
    工作云云，惟業經上訴人否認其業已同意被上訴人終止本件
    系爭郵局專案之合約。再就證人甲○○即上訴人之法定代理
    人於原審證稱：「…證人陳宗忠就拿了乙個終止書面的合約
    給我簽，…我當時並未簽系爭合約之原因，是因為合約帶有
    威脅的性質…」等語（參原審卷第二卷第48頁之言詞辯論筆
    錄）、證人陳宗忠即被上訴人之職員於原審證稱：「…我就
    把當時協議的內容，就在開完會的二、三日內，我將會議內
    容寫成書面，並且我親自送去原告鎰豐國際科技股份有限公
    司，並正式要求原告鎰豐國際科技股份有限公司蓋公司大、
    小章；原告鎰豐國際科技股份有限公司把東西收了之後，就
    沒有再聯絡，也沒有把終止的資料再寄還給我。」等語（參
    原審卷第二卷第50頁之言詞辯論筆錄），及證人許淳凱即上
    訴人之職員於原審證稱：「…原證10的協議書是被告精業股
    份有限公司傳給我們的，上面的第9 條是我加的，是為了保
    障我們公司的權益…後來被告精業股份有限公司以電子郵件
    方式傳送給我們證11，傳來的內容將我加的第9 條刪除，顯
    然沒有接受第9 條之內容，所以才會有本件訴訟…」等語（
    參原審卷第二卷第111 頁之言詞辯論筆錄）相互以參，足認
    系爭郵局專案之合約未經兩造合意終止。則被上訴人依系爭
    合約第18條約定，仍就系爭點驗鈔機有協助上訴人完成業主
    驗收之附隨義務甚明。
  2.上訴人自被上訴人於92年7 月間停止維修系爭郵局點驗鈔機
    時起，至訴外人郵局於92年8 月20日驗收系爭點驗鈔機時止
    ，因代被上訴人履行協助驗收之附屬義務致增加人力及物力
    之支出，而受有104,020 元損害一節，業據上訴人提出有乘
    船券1 紙、國道高速公路局繳費證明單2 紙、統一發票15
    紙、國道高速公路局購票收據22紙、維護維修單112 件、92
    年7 月及8 月員工請領薪資表共2 紙等影本為證（參原審卷
    第一卷第100 頁至232 頁、本院卷第二卷第73頁、第74頁）
    。被上訴人雖否認上開文件之真正，惟前揭上訴人所提出之
    維護維修單均經訴外人郵局之各支局承辦人員簽名，上開92
    年7 月及8 月員工請領薪資表上「古月英」之筆跡亦核與證
    人古月英於本院行準備程序時所簽筆跡（參本院卷第二卷第
    83頁）互核相符，證人許淳凱即上訴人職員於原審93年6 月
    15日言詞辯論時、證人古月英即上訴人職員於本院95年5 月
    18日行準備程序時（參原審卷第二卷第112 頁之言詞辯論筆
    錄）並均證稱上開文件確屬真正，應認上訴人主張其因被上
    訴人履約不當而受有104,020 元之損害屬實（原審誤載為
    100,420 元）。從而上訴人依系爭合約第18條之約定請求被
    上訴人賠償損害104,020 元及自上訴人之原審民事準備（二
    ）狀送達翌日即92年12月9 日起至清償日止，按週年利率5
    ％計算之利息，洵屬有據。
(四)又按二人互負債務，而其給付種類相同，並均屆清償期者，
    各得以其債務，與他方之債務，互為抵銷，民法第334 條第
    1 項前段定有明文。綜前所述，被上訴人雖積欠上訴人合計
    共374,850 元之貨款未給付，惟被上訴人以其對上訴人之承
    攬報酬債權793,800 元抵銷後，已無庸再給付其積欠上訴人
    之貨款，且仍可向上訴人請求418,950 元之承攬報酬及自其
    所提出之準備書（一）狀送達翌日即93年3 月23日起至清償
    日止，按週年利率5 ％計算之利息。然被上訴人於系爭合約
    未經合法解除或終止前停止履行系爭合約之附隨義務，致上
    訴人受有前述104,020 元及法定遲延利息之損害，自仍應賠
    償予上訴人。原審之判決理由與本院之判決理由雖有不同，
    但結論並無二致，仍應予維持。兩造各就其敗訴部分提起上
    訴及附帶上訴，指摘原判決不當，求予廢棄改判，均為無理
    由，應駁回上訴人之上訴及被上訴人之附帶上訴。
四、本件事證已臻明確，兩造其餘攻擊、防禦方法，經本院審酌
    後，核與本件判決結果無影響，爰不逐一論述，附此敘明。
五、據上論結，本件上訴人之上訴及被上訴人之附帶上訴，均為
    無理由，依民事訴訟法第436 條之1 第3 項、第449 條第2
    項、第78條，判決如主文。
中    華     民    國    95   年    10    月    11    日
              民事第二庭  審判長法  官  鄭純惠
                                法  官  黃雯惠
                                法  官  黃蓓蓓
以上正本係照原本作成
本判決不得上訴
中    華     民    國    95   年    10    月    11    日
                            法院書記官  劉碧輝                                                                                                                   E


司法院資訊處製作；財團法人民間司法改革基金會備份。
